最高法院民事判決　　　　　　　　　 111年度台上字第1135號
上　訴　人　温美棋
訴訟代理人　江錫麒律師
　　　　　　王炳人律師
　　　　　　陳樹村律師
上　一　人
複 代理 人　何志恆律師
訴訟代理人　林威谷律師
　　　　　　周仲鼎律師
被 上訴 人　蘇泰瑞
上列當事人間請求確認買賣履約保證金專戶債權歸屬等事件，上
訴人對於中華民國110年12月1日臺灣高等法院臺中分院第二審判
決（109年度上字第96號），提起上訴，本院判決如下：
    主  文
原判決廢棄，發回臺灣高等法院臺中分院。
    理  由
一、上訴人主張：
  ㈠伊於民國106年6月30日，經被上訴人授權以其名義，向訴外
    人劉新鈺購買坐落臺中市○○區○○段00000 地號土地，及
    其上同段0000建號、0000建號建物【即原判決附表（下稱附
    表）一編號10投資案，下合稱系爭房地】，並訂立不動產買
    賣契約（下稱甲約），價金由伊匯入甲約之履約保證帳戶，
    每月貸款利息、房貸壽險信用貸款約定由伊繳交，而將系爭
    房地借名登記為被上訴人所有。
  ㈡伊再於107 年12月25日，經被上訴人授權以其名義與訴外人
    林功邦訂立不動產買賣契約（下稱乙約），出賣系爭房地，
    林功邦已將價金匯入台新國際商業銀行建北分行、戶名台新
    國際商業銀行受託信託財產專戶「履保專戶帳號0000000000
    00000」（下稱系爭專戶）。
  ㈢兩造就系爭房地成立借名登記契約，故系爭專戶結算款新臺
    幣（下同）175萬3,793元（下稱結算款）應全數歸伊，扣除
    被上訴人代墊之地價稅3,284元，及附表二編號6所示之信用
    貸款餘額43萬9,066元後，結算款其中 131萬1,443元為伊所
    有。縱結算款非伊所有，被上訴人亦應讓與結算款請求權。
  ㈣先位求為確認結算款中131萬1,443元歸屬伊所有之判決；備
    位依民法第541條第2 項或第179條規定，求為命被上訴人讓
    與結算款請求權之判決（備位請求為原審所追加。未繫屬本
    院者，不另贅述）。
二、被上訴人辯以：兩造自96年起合作投資附表一所示之房地買
    賣，其中部分投資案，上訴人以投資分紅名義予伊。因伊係
    國營事業員工，可取得較優惠貸款利率，兩造約定共同出資
    ，以伊名義取得系爭房地，利於申辦貸款，係成立合夥契約
    ，結算款非全歸上訴人所有。縱認屬上訴人所有，經伊以附
    表二所示債權抵銷後，已無餘額等語。
三、原審廢棄第一審判決確認結算款中 74萬1,873元為上訴人所
    有之判決，改判駁回其訴、上訴及追加備位之訴，理由如下
    ：
  ㈠兩造約定由上訴人於106年6月30日，以被上訴人名義，與劉
    新鈺簽訂甲約，買受系爭房地，登記為被上訴人所有；復於
    107 年12月25日，以被上訴人名義，與林功邦簽訂乙約，將
    系爭房地出賣予林功邦，價金匯入系爭專戶，而有結算款，
    為兩造所不爭執。
  ㈡綜觀兩造陳述，證人梁志鎬、吳明崑之證言，被上訴人致上
    訴人之說明書（下稱說明書）內容，參互以察，可見兩造合
    意以被上訴人之國營事業員工身分，以取得較優惠之銀行貸
    款利率，而以其名義購買系爭房地、申辦貸款，係增加投資
    獲利額度之技術手段，與實際投入資金以增益獲利規模，尚
    無二致，屬信用出資；歷年合作多筆房地買賣，皆有分紅，
    核無例外，堪認兩造間就系爭房地投資所為約定（下稱系爭
    契約），性質為合資契約，而非借名登記契約，故結算款非
    歸上訴人所有。被上訴人所為抵銷抗辯，即無須審究。
  ㈢依系爭契約之性質，應類推適用民法合夥之相關規定，未經
    結算，不得請求分配及移轉合資財產。結算款屬合資財產，
    上訴人未證明兩造已經結算，無從請求被上訴人於取得結算
    款後，如數給付。又被上訴人事後縱領取結算款，並非無權
    處分，亦非無法律上原因而受有利益。
  ㈣從而，上訴人先位確認結算款中之131萬1,443元歸屬其所有
    ；備位依民法第541條第2 項、第179條規定，請求被上訴人
    於取得結算款後，如數給付本息，均無理由，應予駁回。
四、本院之論斷：
  ㈠合資契約，係二人以上為共同完成一定之目的，並約定出資
    及獲利比例之契約；借名登記契約，則係雙方約定一方將自
    己之財產以他方名義登記，仍由自己管理、使用、處分，他
    方允就該財產為出名登記之契約。上述二契約之內容迥異，
    權利義務關係截然不同。前者重在共同出資以完成一定目的
    ，並分享獲利；後者則側重一方就他方之財產出名登記為所
    有人，借名人或因此給予報酬，然出名人就該登記之財產，
    並未出資，更無管理、使用、處分權，自無從分享獲利。又
    當事人就所訂契約性質有所爭執時，法院應憑證據，先認定
    該契約內容、目的及履約之事實，再據以定性。且所認定之
    事實，須合於論理、經驗法則，否則即屬違背法令。
  ㈡被上訴人為國營事業員工，可取得較優惠之銀行貸款利率；
    上訴人以被上訴人名義購買系爭房地，登記為被上訴人所有
    ，並申辦貸款；復以被上訴人名義出售系爭房地，價金匯入
    系爭專戶而有結算款；兩造歷年合作多筆房地買賣，皆有分
    紅等情，為原審認定之事實。觀諸被上訴人於說明書所載：
    「……利用我國營事業員工的身份，出名幫妳取得低利率的
    房貸跟信貸投資不動產，然後依妳高興『施捨』給我一點小
    分紅（有時候甚至沒有）……我沒有出資……」等情（見一
    審卷33頁，下稱說明書內容）；附表一所載被上訴人主張之
    合資案，似非每件均有分紅，且金額為10萬元或15萬元之定
    額。倘若如此，上訴人一再主張：被上訴人自承其並未出資
    購買系爭房地，系爭契約自非合資契約等語（見原審卷一13
    5、280頁、卷三12至13頁），是否全無可採？能否僅憑上訴
    人以被上訴人名義申辦貸款、登記為系爭房地所有人之事實
    ，即謂系爭契約性質為合資契約，亦滋疑義。原判決就兩造
    有無共同出資之約定？出資比例及如何分享獲利各節，均未
    為調查審認，逕為不利上訴人之認定，除違反證據法則，亦
    不免速斷。
  ㈢綜合上揭說明書內容，及被上訴人於訴訟中自陳：系爭房地
    由上訴人使用、權狀由上訴人保管、稅捐由上訴人負擔等情
    ；證人梁志鎬所證稱：系爭房地之貸款為上訴人自行辦理，
    被上訴人配合當登記名義人，取得房貸，為人頭等語（分見
    一審卷33、41頁、原審卷二49頁），似見系爭房地雖登記為
    被上訴人所有，然其並未出資購買，該房地由上訴人使用、
    保管權狀、負擔稅捐，兩造並未約定被上訴人可獲分配投資
    系爭房地之獲利。如果無訛，則上訴人主張系爭契約性質為
    借名登記契約一節（見原審卷一323 頁、卷三12至13、66頁
    ），是否不足採信，即非無疑。原審未遑細究，復未於判決
    理由中說明上開攻擊方法及證據取捨之緣由，逕將系爭契約
    定性為合資，進而為不利於上訴人之判決，亦有判決不備理
    由之違法。
  ㈣本件事實尚有未明，本院無從為法律上之判斷。上訴論旨，
    指摘原判決不當，求予廢棄，非無理由。末查，結算款仍存
    於系爭專戶中，上訴人先位請求確認之法律關係或標的為何
    ？又上訴人於原審所追加之備位聲明，業經更正為：被上訴
    人應將結算款請求權讓與上訴人（見原審卷三77、84頁），
    而非給付結算款本息；而其請求讓與者為債權或請求權，真
    意為何？此外，原審認上訴人使用被上訴人名義登記及貸款
    ，係增加投資獲利之技術手段一節，倘為可採，兩造間之法
    律關係，除該當於分擔損益之合資關係外，是否別無其他如
    僅給付利息差額等之法律關係？案經發回，請注意暨闡明及
    之，均附此說明。
五、據上論結，本件上訴為有理由。依民事訴訟法第477條第1項
    、第478條第2項，判決如主文。
中    華    民    國   111    年    6     月    8     日
                      最高法院民事第三庭
                          審判長法官  沈  方  維  
                                法官  鍾  任  賜  
                                法官  張  競  文  
                                法官  陳  麗  芬  
                                法官  方  彬  彬  
本件正本證明與原本無異
                                      書  記  官
中    華    民    國   111    年    6     月    22    日